臺灣高等法院刑事判決　
110年度上訴字第548號
上  訴  人  臺灣桃園地方檢察署檢察官
被      告  黃兆宏



上列上訴人因被告違反毒品危害防制條例案件，不服臺灣桃園地
方法院109年度審訴字第701號，中華民國109年12月21日第一審
判決（起訴案號：臺灣桃園地方檢察署109年度撤緩毒偵字第183
號），提起上訴，本院判決如下：
    主    文
原判決撤銷，發回臺灣桃園地方法院。
    理  由
一、公訴意旨略以：被告黃兆宏基於同時施用第一級毒品海洛因
    及第二級毒品甲基安非他命之犯意，於民國107年8月16日晚
    間某時，在桃園市○○區○○路000號住所旁之汽車內，以將海
    洛因、甲基安非他命一併置入玻璃杯內燒烤吸食煙霧之方式
    ，同時施用海洛因、甲基安非他命1次。因認被告涉犯毒品
    危害防制條例第10條第1、2項之施用第一、二級毒品罪嫌，
    並依想像競合規定，從一重處斷。
二、原判決意旨略以：
　㈠被告前因施用毒品案件，經國防部北部軍事法院桃園分院以8
    9年度桃聲字第7號裁定送觀察、勒戒，認無繼續施用毒品之
    傾向，於89年間執行完畢，並經國防部北部軍事法院桃園分
    院檢察署於89年4月20日以88年度園檢甲字第100號為不起訴
    處分確定；又因施用毒品案件，經原審法院以93年度毒聲字
    第1515號裁定送觀察、勒戒後，認有繼續施用毒品之傾向，
    再經原審法院以94年度毒聲字第74號裁定令入戒治處所施以
    強制戒治，於94年8月8日停止處分出監，並經臺灣桃園地方
    檢察署（下稱桃園地檢署）檢察官以94年度戒毒偵字第350
    號案件為不起訴處分確定，有本院被告前案紀錄表及施用毒
    品案件紀錄表在卷可考。
　㈡被告雖因本案施用毒品犯行，經桃園地檢署檢察官以107年度
    毒偵字第5878號為附命完成戒癮治療之緩起訴處分確定（下
    稱附命緩起訴），嗣被告並未完成戒癮治療，而該等緩起訴
    亦均被撤銷，此有上開被告前案紀錄表在卷可憑。惟按被告
    既完成「附命緩起訴」之戒癮治療，事實上已接受等同於「
    觀察勒戒或強制戒治」執行完畢釋放之處遇（最高法院109
    年度台非字第76號判決參照）。則如被告未完成「附命緩起
    訴」之戒癮治療，事實上未等同於接受「觀察勒戒或強制戒
    治」執行完畢釋放之處遇。依此說明，被告於本案所犯施用
    毒品之罪，雖經檢察官為附命緩起訴，因被告並未完成戒癮
    治療，應認該次犯行，被告未接受等同觀察勒戒或強制戒治
    釋放之處遇。
　㈢因此，公訴意旨所指被告於107年8月16日晚間某時，同時施
    用第一、二級毒品，距前次強制戒治執行完畢釋放出所之94
    年8月8日已逾3年，依前揭規定，檢察官應依修正後毒品危
    害防制條例第20條第3 項規定聲請法院裁定觀察、勒戒，故
    檢察官就本案逕予起訴，其起訴程序違背規定，爰不經言詞
    辯論，逕為公訴不受理之判決等語。
三、經查：
  ㈠按毒品危害防制條例第24條規定：「（第1項）本法第20條第
    1項及第23條第2項之程序，於檢察官先依刑事訴訟法第253
    條之1第1項、第253條之2之規定，為附命完成戒癮治療之緩
    起訴處分時…不適用之。（第2項）前項緩起訴處分，經撤銷
    者，檢察官應依法追訴」，固於109年1月15日修正為：「（
    第1項）第20條第1項及第23條第2項之程序，於檢察官先依
    刑事訴訟法第253條之1第1項、第253條之2第1項第4款至第6
    款或第8款規定，為附條件之緩起訴處分時…不適用之。（第
    2項）前項緩起訴處分，經撤銷者，檢察官應繼續偵查或起
    訴」，惟依同條例第36條後段規定，其施行日期應由行政院
    定之，而行政院於110年4月15日以院臺法字第1100010649號
    令發布自110年5月1日施行，此部分仍適用修正前之規定。
    準此，現行制度對於「初犯」或「3年後再犯」之施用毒品
    者，其戒癮治療方式，係採取雙軌制，由檢察官斟酌決定採
    機構外（附命完成戒癮治療之緩起訴處分）或機構內（聲請
    觀察、勒戒）之處遇措施。如採機構外之處遇措施，對被告
    為附命完成戒癮治療之緩起訴處分，嗣該緩起訴處分經撤銷
    者，依現行第24條第2項規定，檢察官應「依法追訴」。對
    照同條例第23條第2項所定「觀察、勒戒或強制戒治執行完
    畢釋放後，3年內再犯第10條之罪者，檢察官…應『依法訴追』
    …」。可知依現行制度，檢察官應依法訴追，而無須聲請觀
    察、勒戒者，有「觀察、勒戒或強制戒治執行完畢釋放後，
    3年內再犯」及「附命完成戒癮治療之緩起訴，嗣經撤銷」
    兩種類型。後者，因被告同意參加戒癮治療，由檢察官採行
    附命完成戒癮治療之緩起訴處分，嗣未能履行條件，致緩起
    訴處分撤銷者，現行條文既明定「檢察官應依法追訴」，則
    檢察官自無為其他處遇之裁量空間。
  ㈡被告黃兆宏⑴前因施用毒品案件，經國防部北部軍事法院桃園
    分院以89年度桃聲字第7號裁定送觀察、勒戒，認無繼續施
    用毒品之傾向，於89年間執行完畢，並經國防部北部軍事法
    院桃園分院檢察署於89年4月20日以88年度園檢甲字第100號
    為不起訴處分確定；⑵又因施用毒品案件，經原審法院以93
    年度毒聲字第1515號裁定送觀察、勒戒後，認有繼續施用毒
    品之傾向，再經同院以94年度毒聲字第74號裁定令入戒治處
    所施以強制戒治，於94年8月8日停止處分出監，並經桃園地
    檢署檢察官以94年度戒毒偵字第350號案件為不起訴處分確
    定。被告其後雖有因施用毒品案件經法院判處罪刑確定及執
    行完畢之情形，但此後被告未曾再受觀察、勒戒或強制戒治
    之執行，有本院被告前案紀錄表、施用毒品案件紀錄表、本
    院在監在押全國紀錄表在卷可考。
　㈢嗣被告於107年8月16日晚間某時，再犯本案施用第一、二級
    毒品犯行，經桃園地檢署檢察官以107年度毒偵字第5878號
    為附命完成戒癮治療之緩起訴處分確定，緩起訴期間自108
    年2月19日至109年8月18日止，履行期間自108年2月19日至1
    09年7月18日止。惟被告於上開緩起訴期間內之108年5月11
    日某時、108年7月24日下午4時許、108年9月17日某時、108
    年8月8日下午1時46分許為警採尿時起回溯26小時內之某時
    ，故意犯有期徒刑以上之施用第一級、第二級毒品等罪，經
    原審法院以108年度審訴字第2083、2497號、109年度審訴字
    第60號論處罪刑確定，嗣經桃園地檢署檢察官於109年1月6
    日以109年度撤緩字第9號撤銷緩起訴處分書撤銷前開緩起訴
    處分確定在案等情，有上開緩起訴處分書、緩起訴處分命令
    通知書、108年12月26日簽、撤銷緩起訴處分書及本院被告
    前案紀錄表等件在卷可憑（見107年度毒偵字第5878號卷第7
    2頁、第78頁；109年度撤緩字第9號卷第3頁、第9頁；本院
    卷第23至53、65至75頁）。
　㈣是依前揭說明，現行毒品危害防制條例第24條第2項既已明示
    「檢察官應依法追訴」，應認檢察官已無其餘裁量空間，檢
    察官起訴程序並未違背規定。然原審認檢察官本案起訴之10
    7年8月16日晚間某時，同時施用第一、二級毒品犯行，距前
    次觀察、勒戒執行完畢釋放出所日之94年8月8日已逾3年，
    被告應再受觀察、勒戒，檢察官起訴程序違背規定，原判決
    逕為不受理之判決，尚有未洽。檢察官上訴意旨執此指摘原
    判決不當，為有理由，且為維持被告審級利益，自應由本院
    將原判決撤銷，發回原審法院更為適法之裁判，並不經言詞
    辯論為之。　
據上論斷，應依刑事訴訟法第369條第1項但書、第372條，判決
如主文。
本案經檢察官陳伯均提起公訴，檢察官林曉霜提起上訴。
中　　華　　民　　國　　110 　年　　4 　　月　　29　　日
              　  刑事第二十三庭審判長法　官  許永煌
　　　　　　　　　　　　　　　　　    法　官  吳定亞
　　　　　　　　　　　　　　　　　    法　官  黃美文
以上正本證明與原本無異。
如不服本判決，應於收受送達後20日內向本院提出上訴書狀，其
未敘述上訴之理由者並得於提起上訴後20日內向本院補提理由書
（均須按他造當事人之人數附繕本）。「切勿逕送上級法院」。
                                　    書記官  彭威翔
中　　華　　民　　國　　110 　年　　4 　　月　　30　　日